臺灣臺中地方法院刑事判決　100年度訴字第718號
公　訴　人　臺灣臺中地方法院檢察署檢察官
被　　　告　許志聰
上列被告因誣告案件，經檢察官提起公訴（100年度偵字第568號
），本院判決如下：
    主    文
許志聰意圖他人受刑事處分，向該管公務員誣告，處有期徒刑參
月。
    犯罪事實
一、許志聰係許志林之兄長，其明知於民國99年2月14日至2月28
    日間之某日，在渠等之父許石柱於財團法人佛教慈濟綜合醫
    院(下稱慈濟醫院)台北分院住院期間，已與許志林約定許石
    柱如死亡，同意由許志林將許石柱開設於彰化縣員林鎮農會
    （下稱員林農會）之帳號0000000號帳戶內存款領出，用以
    支付許石柱之喪葬費用。俟許石柱於同年2月28日因病死亡
    ，許志林即於99年3月1日，依前揭約定，自許石柱上開帳戶
    提領新臺幣(下同)87,700元。許志聰事後與許志林就許石柱
    喪葬費用進行會帳分配討論，因許志林質疑承辦許石柱喪禮
    之萬安禮儀社所請領款項，較簽約時所定金額為高，而拒絕
    與許志聰會帳平分，許志聰因此心生不滿，竟意圖使許志林
    受刑事處分，遂於99年4月27日具狀向臺灣臺中地方法院檢
    察署檢察官提出告訴，並在檢察官於99年5月14日偵查庭時
    向檢察官陳述告訴內容時，皆隱匿上開實情，而誣指許志林
    於許石柱死亡後，擅自將許石柱開設於彰化縣員林鎮農會之
    上開帳戶內之存款提領一空，僅剩零頭，並將許石柱上開存
    款侵占入己(許志聰告訴許志林涉嫌侵占部分，業經臺灣臺
    中地方法院檢察署檢察官以99年度偵字第10231號為不起訴
    處分確定)，以此方式誣告許志林。
二、案經許志林訴請臺灣臺中地方法院檢察署檢察官偵查起訴。
    理    由
一、證據能力部分：
    按被告以外之人於審判外之言詞或書面陳述，除法律有規定
    者外，不得作為證據，刑事訴訟法第159條第1項定有明文；
    復按被告以外之人於偵查中向檢察官所為之陳述，除顯有不
    可信之情況者外，得為證據，同法第159條之1第2項亦有規
    定；另按被告以外之人於審判外之陳述，雖不符前4條之規
    定，而經當事人於審判程序同意作為證據，法院審酌該言詞
    陳述或書面陳述作成時之情況，認為適當者，亦得為證據，
    同法第159條之5第1項規定甚明。經查，本判決下列所引用
    之各該被告以外之人於審判外之陳述（含書面陳述），被告
    許志聰於準備程序及審判期日中均未予以爭執，且檢察官及
    被告迄至本院言詞辯論終結前均未聲明異議，本院審酌上開
    證據資料製作時之情況，尚無違法不當及證明力明顯過低之
    瑕疵，亦認為以之作為證據應屬適當，揆諸前開規定，爰依
    刑事訴訟法第159條之5規定，認前揭證據資料均有證據能力
    。再傳聞法則乃對於被告以外之人於審判外之言詞或書面陳
    述而為之規範。本案判決以下引用之其餘非供述證據，無刑
    事訴訟法第159條第1項規定傳聞法則之適用，且經本院審理
    時依法踐行調查程序，與本案待證事實具有關聯性，亦無證
    據證明係公務員違法取得之物，依法均得為證據。
二、訊據被告許志聰固不否認伊有於99年4月27日具狀向臺灣臺
    中地方法院地檢署檢察官申告許志林提起侵占之事實，惟矢
    口否認有何誣告犯行，並辯稱：伊如惡意陷害許志林，應在
    筆錄上及口述完全一致，伊在偵查中說伊有授權給許志林，
    是有附加條件即許志林領錢後，要作為支付喪葬費之用，剩
    餘款項由伊與許志林二人平分，起訴伊誣告是斷章取義，伊
    沒有虛構事實，就算書狀有模糊之處，檢察官如有疑問應於
    開庭時要問伊，伊可以向檢察官說明，伊沒有誣告許志林云
    云。
三、經查：
  (一)被告許志聰係告訴人許志林之兄長，其於許石柱於慈濟醫院
    住院期間即99年2月14日至2月28日間之某日，曾與許志林達
    成協議，約定如許石柱死亡後，委由許志林將許石柱員林鎮
    農會之帳號0000000號帳戶內存款領出，用以支付許石柱之
    喪葬費用；許石柱於同年2月28日因病死亡，許志林即於99
    年3月1日，依前揭約定，自許石柱上開帳戶提領新臺幣(下
    同)87,700元等情，業據被告許志聰於偵訊及本院準備程序
    、審理中所不否認（100年偵字第568號偵卷第22頁、本院卷
    第15-17頁、45頁背面、46頁），核與證人即告訴人許志林
    於偵訊及本院審理中證述情節相符（99年他字第6553號卷第
    7 頁、本院卷第43頁背面-45頁），亦有許石柱之死亡證明
    書影本附卷可按（99年度偵字第10231號卷第26頁背面），
    是前述事實，洵堪採信。
  (二)次查，自許石柱於99年2月28日死亡時起至檢察官於99年6月
    15日偵查終結之日止，許志林個人支付許石柱之喪葬費用約
    達15萬餘元一情，有許志林提出之蓖盧精舍功德收據2張、
    員林鎮公所公園化公墓使用費繳款書1張、行政相驗費1張、
    祭拜用金紙收據11張、白米收據、守靈及法事財間餐費收據
    2張、道教法事費收據1張、運回大體車資收據1張、一般支
    出收據8張等影本在卷可參（99年度偵字第10231號偵卷第27
    -3 3頁），亦為被告所不否認，且許志聰申告許志林之侵占
    上開存款一情，亦經檢察官為不起訴處分確定，有臺灣臺中
    地方法院檢察署檢察官99年度偵字第10231號不起訴處分書
    、臺灣高等法院檢察署臺中分院檢察署99年度上聲議字第15
    77號處分書在卷可考（99年度偵字第10231號卷第57-62頁）
    。足認許志林領取許石柱上開存款87700元，顯不足以支付
    上開喪葬費用，尚需提領個人款項支應許石柱之喪葬費用，
    自無從侵占許石柱上開存款之餘地。
  (三)復查，被告許志聰於99年4月27日具狀向臺灣臺中地方法院
    檢察署檢察官申告許志林下列犯罪事實：「被告（許志林）
    趁機將家父（許石柱）存戶裡所有存款幾乎領光剩下零數
    ...提出此告訴」等語，有許志聰提出之告訴狀在卷可憑（
    99年度偵字第10231號偵卷第6頁）；復於99年5月14日99年
    度偵字第10231號被告許志林妨害自由等案件，在檢察官偵
    查庭陳稱：「（告訴狀第三點的經過情形如何？）答：到我
    父親（許石柱）病危時，我通知許志林上來看他，然後我跟
    許志林商量父親身後事，講到由許志林處理家鄉的事，等我
    父親99年2月28日過世後，許志林就把農會的錢全部領光...
    。（盜領存款部分還有沒有補充？）答：他（許志林）一直
    占住我父親的錢財，這是另一種罪行。」等語，有該案之刑
    事告訴狀及偵訊筆錄在卷可稽（99年度偵字第10231號偵卷
    第1-3、9-10頁）。可認被告許志聰確有向檢察官告訴許志
    林於許石柱死亡後，擅自將許石柱開設於彰化縣員林鎮農會
    之上開帳戶內之存款提領一空，僅剩零頭，並將許石柱上開
    存款侵占入己之情甚明，且檢察官受理許志聰上開告訴狀後
    ，已傳喚許志聰到庭詢問其申告實情經過，讓許志聰得以詳
    述其真意。故被告許志聰辯稱：檢察官起訴伊是斷章取義，
    就算書狀有模糊之處，檢察官如有疑問應於開庭時要問伊，
    伊可以向檢察官說明云云，自有曲解，不足採信。依此可認
    ，被告確有隱匿上開實情，而虛構上開事實，向承辦檢察官
    誣指許志林有前開侵占之不法事實。
  (四)按刑法第169條第1項之誣告罪，必須所虛構之事實足使被誣
    告人有受刑事或懲戒處分之危險，且具有誣告意思，及所告
    事實足以使人受刑事或懲戒處分為已足，而其所為之申告復
    已達到於該管公務員時，即已成立；誣告罪，本不限於所告
    事實全屬虛偽時，始能成立，倘所告事實之一部係出於故意
    虛構，仍不得謂非誣告（最高法院96年台上字第4381號、95
    年度臺上字第2567號、第2406號判決意旨參照）。次按，刑
    法之誣告罪係以使他人受刑事或懲戒處分為目的，而為虛偽
    申告之犯罪。其誣告之方式為告訴、告發、自訴或報告、陳
    情，均所不問。又申告人所訴之事實，如以自己親歷之事實
    ，妄指他人有犯罪行為，向該管公務員申告，則非屬出於誤
    會或懷疑，而係出於故為虛構者，即無解於誣告罪之構成（
    最高法院95年度臺上字第1758號判決意旨參見）。查被告明
    知其與告訴人許志林約定渠等父親許石柱死亡後，同意由許
    志林將許石柱上開帳戶內存款領出之事實，此為被告許志聰
    所親身經歷之事實，僅因與許志林就許石柱喪葬費用之會帳
    是否平分之民事糾紛，竟故意隱匿上開真相，而虛構許志林
    未經其同意領出許石柱上開帳款，予以侵占入己之情，並於
    99年4月27日具狀及於99年5月14日向承辦檢察官申告許志林
    有前揭不法事實，而虛構此不法之犯罪事實，客觀上確實有
    將使許志林受到刑事處分之潛在危險，且被告故意隱匿上開
    領取許石柱存款之事實，並申告上開虛構之事實，參以被告
    於本院審理中供稱：伊用刑事的方法，是一種嚇阻等語（本
    院卷第43頁）。據上觀之，被告主觀上難謂無故意誣告他人
    受刑事處分之意圖。
  (五)至於被告於本院審理中辯稱：伊告許志林侵占，係因許志林
    沒有依伊等當初約定，將所有收入包括父親的奠儀費用、父
    親的帳戶，台北的葬儀社費用談好由伊簽約，許志林有說好
    ，當初討論喪葬費用時，許志林說父親的存款、奠儀就已經
    夠用了，後來葬儀社找伊要錢，伊催許志林要繳這部分錢，
    卻拿不到錢，伊就自己開票給葬儀社；伊用過各種方法沒有
    用，才用刑事的方法，伊認為這是一種嚇阻而已，檢察官應
    該先幫伊等和解等語，佐以證人許志林於本院審理中證述：
    被告對伊提出告訴，喪葬費用之會帳是其中一個原因，因伊
    質疑台北的禮儀公司為何會多出那麼多的費用，不是原先談
    的13萬多元，被告回家後，又弄一個道教方式，該部分錢從
    奠儀禮金先支出等語，互核觀之，被告與許志林間對於支出
    渠父許石柱喪葬費用之分配確有所爭議，惟此僅屬民事上之
    糾葛，然按刑法第一百六十九條第一項之誣告罪，祇須具有
    誣告意思，及所告事實足以使人受刑事或懲戒處分為已足，
    而其所為之申告復已達到於該管公務員時，即已成立，於誣
    告完成以後撤回告訴或自訴，不過犯罪既遂後之息訟行為，
    與誣告罪之構成尚不生影響（最高法院95年度臺上字第2567
    號判決意旨參見）。惟被告已向檢察官申告許志林上開犯罪
    事實，其誣告行為即已既遂，無論檢察官是否就被告與許志
    林關於渠等如何分配喪葬費用之民事糾紛，為調解、和解之
    處理乙節，仍無礙其誣告罪之成立。縱被告與許志林有前開
    民事糾紛，本得依民事訴訟程序尋求解決，而非故意隱匿其
    前揭親歷之情，率以刑事手段申告他人非真正之不法事實，
    使他人有遭受刑事調查處罰之危險。
  (六)綜上所述，被告前揭所辯之詞，無足可採。被告誣告犯行，
    洵堪認定，依法應論罪科刑。
四、核被告前揭所為，係犯刑法第169條第1項之誣告罪。爰審酌
    被告與告訴人許志林為兄弟關係，亦具有大學學歷，僅因雙
    方對於喪葬費用分配之民事上糾紛，不思理性的尋求民事程
    序處理解決，即率以刑事誣告他人犯罪之手段，藉以報復嚇
    阻，嚴重妨礙司法機關對於刑事案件之正常處理，浪費司法
    可貴資源，同時將使告訴人許志林可能面臨刑事訴追之潛在
    危險，是被告犯罪動機、目的，實無足取，暨考量被告犯罪
    所生危害及於犯罪後仍積極否認有虛構事實，其犯後態度非
    佳等一切情狀，量處如主文所示之刑，以示懲儆。
據上論斷，應依刑事訴訟法第299條第1項前段，刑法第169條第1
項，判決如主文。
案經檢察官李善植到庭執行職務。
中    華    民    國    100    年    5    月    20    日
                  刑事第七庭    審判長法  官  洪俊誠
                                      法  官  巫淑芳
                                      法  官  張德寬
以上正本證明與原本無異。
如不服本判決應於收受送達後10日內向本院提出上訴書狀，上訴
於臺灣高等法院臺中分院，並應敘述具體理由；其未敘述上訴理
由者，應於上訴期間屆滿後20日內向本院補提理由書（均須按他
造當事人之人數附繕本）「切勿逕送上級法院」。
                                      書記官  王麗雯
中    華    民    國   100    年    5    月    20    日
附錄論罪科刑實體法條文：
刑法第一百六十九條：
意圖他人受刑事或懲戒處分，向該管公務員誣告者，處七年以下
有期徒刑。
意圖他人受刑事或懲戒處分，而偽造、變造證據，或使用偽造、
變造之證據者，亦同。